【裁判字號】    97,訴,1086
【裁判日期】    970910
【裁判案由】    發明專利舉發
【裁判全文】
臺北高等行政法院判決
                                     97年度訴字第01086號
                              .
原      告  凱傑工業股份有限公司
代  表  人  甲○○
被      告  經濟部智慧財產局
代  表  人  王美花（局長）
訴訟代理人  丙○○
參  加  人  祥峰實業股份有限公司
代  表  人  乙○○
上列當事人間因發明專利舉發事件，原告不服經濟部中華民國97
年2 月27日經訴字第09706102700 號訴願決定，提起行政訴訟，
並經本院依職權命第三人祥峰實業股份有限公司參加訴訟，本院
判決如下：
    主  文
原告之訴駁回。
訴訟費用由原告負擔。
    事  實
一、事實概要：
    參加人祥峰實業股份有限公司前於民國（下同）92年7 月23
    日以「連接器結構」向被告智慧財產局申請發明專利，經被
    告編為第00000000號審查准予專利後，發給發明第I234316
    號專利證書（下稱系爭專利，專利權期間：94年6 月11日至
    112 年7 月22日止）。嗣原告以系爭專利有違專利法第22條
    第1 項第1 、2 款及第4 項之規定，不符發明專利要件，對
    之提起舉發，案經被告審查，於96年9 月3 日以（96）智專
    三（二）04087 字第09620492020 號專利舉發審定書為「舉
    發不成立」之處分（下稱原處分）。原告不服，提起訴願，
    經經濟部97年2 月27日經訴字第09706102700 號訴願決定駁
    回，原告仍不服，遂向本院提起行政訴訟。本院依職權命參
    加人參加訴訟。
二、兩造聲明：
  (一)原告聲明：
    訴願決定及原處分均撤銷。
  (二)被告聲明：原告之訴駁回。
三、兩造之爭點：
    引證1 至3 是否足以證明系爭專利申請專利範圍第1 項不具
    進步性？
  (一)原告主張：
    原告未於言詞辯論期日到場，依其所提起訴狀陳述略以：
    1.按「凡利用自然法則之技術思想之創作，而可供產業上利
      用者，得依法申請取得發明專利」，固為專利法第21條暨
      第22條第1 項前段所明定，惟如「申請專利之發明為其所
      屬技術領域中具有通常知識者依申請前之技術所能輕易完
      成者，不得取得發明專利。」復為同法第22條第4 項所明
      定。今查被告認定由參加人所提舉發證據1 （92年1 月1
      日公告之第00000000號「汽車射頻、微波傳輸系統連接鎖
      固結合座」新型專利案，下稱引證1 ）、證據3 （86年5
      月11日公告之第00000000號「電訊接頭結構」新型專利案
      ，下稱引證2 ）及證據4 （91年4 月11日公告之第000000
      00號「端子接頭」新型專利案，下稱引證3 ）之組合不足
      以證明系爭專利申請專利範圍不具進步性，遂為「舉發不
      成立」之處分。
    2.原處分之認事用法顯有違誤：
      (1)參閱系爭專利申請專利範圍所示，其連接器結構係包含
        「本體（1 ），本體設有端子座槽（10），以容設端子
        座（2 ），此端子座槽之前環圍（11）設有校正槽（12
        ）；次設卡榫（13），卡榫設於卡榫槽（14），此卡榫
        槽向後延伸而與本體結合，以形成連接肋（130 ）及按
        壓柄部（131 ），及在端子槽後端並設複數瓣（15），
        方便端子座與端子槽結合；端子座（2 ），端子座由金
        屬材質製成，及設大、小環圍（21、22），該大、小環
        圍可與前述端子槽之對應內壁結合，使端子座與本體穩
        固結合；及在端子座內設端子（23），以與端子座形成
        訊號源，以構成本連接器。」經查，系爭專利之上述構
        造確係結合其申請前即已公開之引證1 、2 、3 之技術
        ，而為其所屬技術領域具有通常知識者所能輕易完成者
        ，系爭專利根本毫無進步性可言。惟，被告卻在承認系
        爭專利與引證案技術特徵相同之前提下做出「舉發不成
        立」之審定，該審定結果不僅前後矛盾，更嚴重危害原
        告及社會大眾之權益。
      (2)依原處分理由（五）第8 行所示，被告在比對引證1 與
        系爭專利後認為，系爭專利之「本體（1 ），本體設有
        端子座槽（10），以容設端子座（2 ），此端子座槽之
        前環圍（11）設有校正槽（12）；次設卡榫（13），卡
        榫設於卡榫槽（14），此卡榫槽向後延伸而與本體結合
        ，以形成連接肋（130 ）及按壓柄部（131 ）」及「端
        子座（2 ），端子座由金屬材質製成，及設大、小環圍
        （21、22）」，確實分別與引證1 所揭露之「基座體（
        30），為一矩形狀中空座體，母端子（12）穿設於基座
        體內徑，前環圍內徑凹設有槽道（33），頂面設有一按
        壓部（31），按壓部上之適當處設有一槽孔（311 ）」
        ；及「母端子（12）設有凹緣段（122 ）」相同。
      (3)再參照引證2 、3 所示，其中，引證2 係提供一種「電
        訊接頭結構」，引證3 係提供一種「端子接頭」，反觀
        系爭專利說明書之先前技術中（專利說明書第5 頁第7
        行末）亦說明「連接器係用於作為訊號轉接及傳輸用途
        …」，由此可知引證2 、3 與系爭專利三者同為訊號傳
        輸器材之專利，故三者確實同屬相同技術領域無誤，先
        予敘明。
      (4)參照引證2 、3 之技術內容，其中，引證2 揭露「固定
        絕緣套管（2 ），該固定絕緣套管內部設有一彈性筒柱
        （23），彈性筒柱設有數到縱向剖溝（231 ），且彈性
        筒柱頂端成型有卡緣（232 ）；及端子（2 ），該端子
        中段處凹設有環溝（43）；藉之，該端子插設於固定絕
        緣套管中，固定絕緣套管之卡緣將卡固於端子之環溝中
        ，使固定絕緣套管與端子穩固結合」，上述引證2 之結
        構明顯與系爭專利之「端子槽（10）後端並設複數瓣（
        15）卡掣端子座（2 ）之大、小環圍（21、22）使端子
        座與本體穩固結合」之結構相同。而引證3 則揭露「把
        手蓋板（46），該把手蓋板內壁面成型複數卡止爪（48
        ）；把手（19），把手外周成型複數卡止高低差部（50
        ）；藉之，把手嵌固於把手蓋板中，利用卡止爪與卡止
        高低差部相互卡掣以穩固結合」，上述引證3 之結構則
        明顯與系爭專利之「端子槽（10）後端並設複數瓣（15
        ）卡掣端子座（2 ）之大、小環圍（21、22）使端子座
        與本體穩固結合」之結構極為近似。
      (5)藉由上述比對可證明系爭專利之技術特徵確實為其所屬
        技術領域中具有通常知識者組合引證1 、2 、3 之先前
        技術所能輕易完成者，故系爭專利不具進步性且確實違
        反專利權第22條第4 項規定乃不爭之事實。惟，被告不
        僅漠視系爭專利係運用及組合引證1 、2 、3 所揭露之
        技術及結構之事實，反而作出與事實不符之「舉發不成
        立」審定，明顯違反專利專責機關應有之公正公平原則
        ，更有未善盡職責之失，而訴願決定機關則不僅未善盡
        督導及監察之職務，反而一昧偏袒護短，顯置原告及社
        會大眾之基本權益於不顧，更令原告難以信服。
    3.綜上所陳，原處分及訴願決定明顯有未善職責及不公偏頗
      之處，而在經由上揭陳明後，顯已證明由引證1 、2 、3
      可證明系爭案不具「進步性」，故系爭案顯已違反專利法
      第22條第4 項之規定乃為無庸置疑之事實。
  (二)被告主張：
    1.起訴理由主要訴稱系爭專利申請專利範圍第1 項界定「本
      體（1 ），本體設有端子座槽（10），以容設端子座（2
      ），此端子座槽之前環圍設有校正槽（12）；次設卡榫（
      13 ） ，卡榫設於卡榫槽（14），此卡榫槽向後延伸而與
      本體結合，以形成連接肋（130 ）及按壓柄部（131 ）」
      及「端子座（2 ），端子座由金屬材質製成，及設大、小
      環圍（21、22）」之技術特徵已為引證1 所揭露；系爭專
      利申請專利範圍第1 項界定在本體（1 ）之端子槽（10）
      後端設複數瓣（15）卡掣端子座（2 ）之大、小環圍（21
      、22）使端子座與本體穩固結合之技術特徵，已為引證2
      及引證3 所揭露云云。
    2.惟查引證1 另以一卡掣塊(40)對應穿插於基座體之插孔（
      32）及母端子之凹緣段（122 ）中以卡設、限位母端子於
      基座體內，與系爭專利申請專利範圍第1 項界定直接在本
      體（1 ）之端子槽（10）後端設複數瓣（15）卡掣端子座
      （2 ）之大、小環圍（21、22）使端子座與本體穩固結合
      ，其構造為明顯不同，且引證2 揭露在固定絕緣套管（2
      ）上成型彈性筒柱（23），該彈性筒柱（23）環周設數剖
      溝（231 ）並在筒壁上端緣形成卡緣（232 ），利用該卡
      緣卡掣於端子（4 ）中段處之環溝（43）中定位，或引證
      3 揭露在把手蓋板（46）內壁成型卡止爪（48），並利用
      該卡止爪（48）卡固於把手（19）之卡止高低差部（50）
      上定位，皆與系爭專利係於本體（1 ）內設複數瓣（15）
      以卡掣端子座（2 ）之大、小環圍（21、22）以將端子座
      卡掣於本體內之構造為明顯不同，實難謂系爭專利申請專
      利範圍第1 項界定之整體結構為其所屬技術領域中具有通
      常知識者依引證1 至3 之先前技術所能輕易完成，故引證
      1 至3 不足證明系爭專利申請專利範圍第1 項不具進步性
      。在引證1 至3 已不足證明系爭專利申請專利範圍第1 項
      不具進步性之情況下，自不足證明依附其上並作進一步界
      定之第2 、3 項之附屬項不具進步性。
  (三)參加人主張：參加人未到場表示意見。
    理  由
一、本件原告經合法通知，未於言詞辯論期日到場，核無行政訴
    訟法第218 條準用民事訴訟法第386 條所列各款情形，爰依
    被告之聲請，由其一造辯論而為判決。
二、按凡利用自然法則之技術思想之創作，而可供產業上利用者
    ，得依專利法第21條及第22條第1 項前段規定申請取得新式
    樣專利。又發明「申請前已見於刊物或已公開使用者。」、
    「申請前已為公眾所知悉者。」及「為其所屬技術領域中具
    有通常知識者依申請前之先前技術所能輕易完成時，…。」
    仍不得依法申請取得發明專利，復分別為同法第22條第1 項
    第1 、2 款、第4 項所明定。而對於獲准專利權之發明，任
    何人認有違反前揭專利法第21條至第24條規定者，依法得附
    具證據，向專利專責機關提起舉發。從而，系爭專利有無違
    反專利法規定之情事而應撤銷其專利權，依法應由舉發人附
    具證據證明之，倘其證據不足以證明系爭專利有違前揭專利
    法之規定，自應為舉發不成立之處分。
三、參加人祥峰實業股份有限公司前於92年7 月23日以「連接器
    結構」向被告智慧財產局申請發明專利，經被告編為第0000
    0000號審查准予專利後，發給發明第I234316 號專利證書（
    下稱系爭專利，專利權期間：94年6 月11日至112 年7 月22
    日止）。嗣原告以系爭專利有違專利法第22條第1 項第1 、
    2 款及第4 項之規定，不符發明專利要件，對之提起舉發，
    案經被告審查，於96年9 月3 日以（96）智專三（二）0408
    7 字第09620492020 號專利舉發審定書為「舉發不成立」之
    處分。原告不服，循序提起行政訴訟，並為事實欄所載各節
    之主張，是本件應審酌者厥為：引證1 至3 是否足以證明系
    爭專利申請專利範圍第1 項不具進步性？
四、經查：
  (一)本件系爭第00000000號「連接器結構」發明專利案，申請專
    利範圍共3 項，其中第1 項為獨立項，餘為附屬項。其申請
    專利範圍第1 項，包含：本體，本體設有端子座槽，以容設
    端子座，端子座槽之前環圍設有校正槽；次設卡榫，卡榫設
    於卡榫槽，此卡榫槽向後延伸而與本體結合，以形成連接肋
    及按壓柄部，及在端子槽後端並設複數瓣，方便端子座與端
    子槽結合；端子座，由金屬材質製成，及設大、小環圍，該
    大、小環圍可與前述端子槽之對應內壁結合，使端子座與本
    體穩固結合；及在端子座內設端子，以與端子座形成訊號源
    ，以構成一連接器。原告所提舉發證據1 為92年1 月1 日公
    告之第00000000號「汽車射頻、微波傳輸系統連接鎖固結合
    座」新型專利案（即引證1 ）；證據2 為引證1 與系爭專利
    之對照圖；證據3 為86年5 月11日公告之第00000000號「電
    訊接頭結構」新型專利案（即引證2 ）；證據4 為91年4 月
    11日公告之第00000000號「端子接頭」新型專利案（即引證
    3 ）。
  (二)原告於舉發階段係以引證1 主張系爭專利不具新穎性，有違
    專利法第22條第1 項第1 款及第2 款規定；以引證1 至3 之
    組合主張系爭專利不具進步性，有違同法第22條第4 項規定
    。而於訴願階段就被告認引證1 不足以證明系爭專利有違專
    利法第22條第1 項第1 及2 款規定部分，並不爭執，自無庸
    論究。是本件訴願案僅就引證1 至3 之組合是否足以證明系
    爭專利不具進步性，有違專利法第22條第4 項之規定予以審
    究。
  (三)引證1 為一種汽車射頻、微波傳輸系統連接鎖固結合座構造
    ，係由一銜接頭、一基座體、一卡掣塊所組成；其中：基座
    體，係為一矩形狀中空座體，前環圍內徑凹設有槽道，基座
    體頂面設有一按壓部，按壓部上之適當處設有一槽孔，基座
    體側面設有插孔供一卡掣塊插置，卡掣塊延設有插設片及凸
    緣，母端子穿設於基座體內徑，並以卡掣塊對應穿插於基座
    體之插孔及母端子之凹緣段中以卡設、限位母端子於基座體
    內者。比較系爭專利申請專利範圍第1 項與引證1 ，引證1
    雖揭露有基座體、母端子裝置及按壓部等構件，惟系爭專利
    申請專利範圍第1 項所界定之「在本體之端子槽後端設複數
    瓣，與端子座之大、小環圍對應」為結合端子座與本體之技
    術特徵，與引證1 係以一延設有插設片及凸緣之卡掣塊對應
    穿插於基座體之插孔及母端子之凹緣段中以卡設、限位母端
    子於基座體內之構造及技術特徵並不相同。
  (四)又引證2 為一種電訊接頭構造，包括有一外殼體內之端子；
    其揭露於固定絕緣套管上之成型彈性筒柱，且令該彈性筒柱
    環周設數剖溝，並在筒壁上端緣形成卡緣，利用該卡緣卡掣
    於端子中段處之環溝中定位者；引證3 為一種端子接頭構造
    ，係在同一絕緣性基板設複數個端子者；其揭露在把手蓋板
    內壁成型卡止爪，並利用該卡止爪卡固於把手之卡止高低差
    部上定位者。比較系爭專利申請專利範圍第1 項與引證1 、
    2 及3 所揭露之技術內容，系爭專利所界定在本體之端子槽
    後端設複數瓣，及端子座之大、小環圍對應而使端子座與本
    體結合之技術特徵，與引證1 係另以一卡掣塊對應穿插於基
    座體之插孔及母端子之凹緣段中以卡設、限位母端子於基座
    體內之構造及技術特徵並不相同，且系爭專利將一端子座結
    合本體之卡掣結構，與引證2 及3 所揭露利用卡緣或卡止爪
    之卡掣結構及技術特徵明顯不同，尚難謂系爭專利申請專利
    範圍第1 項為其所屬技術領域中具有通常知識者組合引證1
    至3 之先前技術所能輕易完成而不具進步性。
  (五)系爭專利申請專利範圍第2 項及第3 項係依附於申請專利範
    圍第1 項獨立項之附屬項，其包含第1 項全部技術特徵外，
    並分別進一步界定端子槽後端所設之複數瓣內壁皆設斜壁面
    、垂直卡合面及環圍面以及端子座之前環圍形成複數弧形瓣
    等細部特徵，均係申請專利範圍第1 項獨立項之限縮，本件
    引證1 、2 及3 之組合既無法證明系爭專利申請專利範圍第
    1 項獨立項不具進步性，自亦難證明系爭專利申請專利範圍
    第2 項及第3 項附屬項不具進步性。
五、原告所述為不可採：
  (一)系爭專利申請專利範圍第1 項界定「本體（1 ），本體設有
    端子座槽（10），以容設端子座（2 ），此端子座槽之前環
    圍設有校正槽（12）；次設卡榫（13），卡榫設於卡榫槽（
    14），此卡榫槽向後延伸而與本體結合，以形成連接肋（
    130 ）及按壓柄部（131 ）」及「端子座（2 ），端子座由
    金屬材質製成，及設大、小環圍（21、22）」之技術特徵已
    為引證1 所揭露；系爭專利申請專利範圍第1 項界定在本體
    （1 ）之端子槽（10）後端設複數瓣（15）卡掣端子座（2
    ）之大、小環圍（21 、22 ）使端子座與本體穩固結合之技
    術特徵，已為引證2 及引證3 所揭露云云。
  (二)惟查：
    1.引證1 另以一卡掣塊(40)對應穿插於基座體之插孔（32）
      及母端子之凹緣段（122 ）中以卡設、限位母端子於基座
      體內，與系爭專利申請專利範圍第1 項界定直接在本體（
      1 ）之端子槽（10）後端設複數瓣（15）卡掣端子座（2
      ）之大、小環圍（21、22）使端子座與本體穩固結合，其
      構造為明顯不同。
    2.且引證2 揭露在固定絕緣套管（2 ）上成型彈性筒柱（23
      ），該彈性筒柱（23）環周設數剖溝（231 ）並在筒壁上
      端緣形成卡緣（232 ），利用該卡緣卡掣於端子（4 ）中
      段處之環溝（43）中定位，或引證3 揭露在把手蓋板（46
      ）內壁成型卡止爪（48），並利用該卡止爪（48）卡固於
      把手（19）之卡止高低差部（50）上定位，皆與系爭專利
      係於本體（1 ）內設複數瓣（15）以卡掣端子座（2 ）之
      大、小環圍（21 、22 ）以將端子座卡掣於本體內之構造
      為明顯不同，實難謂系爭專利申請專利範圍第1 項界定之
      整體結構為其所屬技術領域中具有通常知識者依引證1 至
      3 之先前技術所能輕易完成，故引證1 至3 不足證明系爭
      專利申請專利範圍第1 項不具進步性。
六、綜上所述，引證1 、2 及3 之組合不足以證明系爭專利不具
    進步性，原告所訴，核不足採。從而，被告認系爭專利並未
    違反專利法第22條第1 項第1 、2 款及第4 項之規定，所為
    本件舉發不成立之處分，並無不法，訴願決定予以維持，亦
    無不合。原告徒執前詞，訴請撤銷，為無理由，應予駁回。
七、兩造其餘攻擊防禦方法均與本件判決結果不生影響，故不逐
    一論述，併此敘明。
據上論結，本件原告之訴為無理由，依行政訴訟法第218 條、民
事訴訟法第385 條第1 項前段、行政訴訟法第98條第1 項前段，
判決如主文。
中    華    民    國    97    年     9    月   10     日
                    臺北高等行政法院第二庭
                              審判長法  官  徐  瑞  晃
                                    法  官  畢  乃  俊
                                    法  官  陳  金  圍
上為正本係照原本作成。
如不服本判決，應於送達後20日內，向本院提出上訴狀並表明上
訴理由，如於本判決宣示後送達前提起上訴者，應於判決送達後
20日內補提上訴理由書（須按他造人數附繕本）。
中    華    民    國    97    年     9    月   10     日
                                    書記官  陳  可  欣


司法院資訊處製作；財團法人民間司法改革基金會備份。
